ACORDAO-COMPLETO-2496337

ACÓRDÃO 18210/2021 ATA 38/2021 - PRIMEIRA CÂMARA

VISTOS, relatados e discutidos estes autos de embargos de declaração opostos pela sra. Alcione Rocha ao Acórdão 9431/2021-TCU-Primeira Câmara,
ACORDAM os Ministros do Tribunal de Contas da União, reunidos em sessão da Primeira Câmara, diante das razões expostas pelo relator e com fundamento no art. 34 da Lei 8.443/1992, em:
9.1. receber os presentes embargos e esclarecer à embargante que os art. 23 e 24 da Lei de Introdução às Normas do Direito Brasileiro não se aplicam aos processos de aposentadoria, em virtude dos motivos declinados no voto que fundamenta esta deliberação;
9.2. dar ciência desta deliberação à embargante.

Aposentadoria. Embargos de declaração em pedido de reexame.

Primeira Câmara

Tribunal Regional Eleitoral de Santa Catarina.

3. Interessados/Responsáveis/Recorrentes:
3.1. Interessado: Alcione Rocha (XXX.768.979-XX).
3.2. Recorrente: Alcione Rocha (XXX.768.979-XX)..

13.1. Ministros presentes: Jorge Oliveira (na Presidência) e Benjamin Zymler (Relator).
13.2. Ministro-Substituto convocado: André Luís de Carvalho.
13.3. Ministro-Substituto presente: Weder de Oliveira.

ALCIONE ROCHA

BENJAMIN ZYMLER

Ministro Benjamin Zymler.

Cuidam os autos de embargos de declaração opostos pela sra. Alcione Rocha ao Acórdão 9431/2021-TCU-Primeira Câmara, que negou provimento ao pedido de reexame interposto contra o Acórdão 9331/2020-TCU-Primeira Câmara (rel. Ministro-Substituto Augusto Sherman Cavalvanti) .
2. De registrar, que, por meio desse último acórdão, o Tribunal negou registro ao ato de aposentadoria da interessada em virtude da inclusão, nos proventos, de vantagem atinente ao exercício de cargo em comissão/função de confiança, o que violaria o § 2º do art. 40 da Constituição Federal (CF) , com a redação conferida pela Emenda Constitucional (EC) 20/1998.
3. Nesta assentada, a recorrente alega que a decisão embargada não se pronunciou quanto aos argumentos recursais relativos à aplicação, na espécie, dos arts. 23 e 24 da Lei de Introdução às Normas do Direito Brasileiro (Lindb) .
É o relatório.

Luciano Carvalho da Cunha (36.327/OAB-RS), representando Alcione Rocha.

Procurador Rodrigo Medeiros de Lima.

EMBARGOS DE DECLARAÇÃO EM PEDIDO DE REEXAME. OMISSÃO NO EXAME DA TESE RECURSAL SOBRE A APLICAÇÃO DOS ARTS. 23 E 24 DA LINDB AO CASO CONCRETO. EMBARGOS RECEBIDOS. ESCLARECIMENTOS À EMBARGANTE. MANUTENÇÃO DA DECISÃO EMBARGADA.

APOSENTADORIA (APOS)

Secretaria de Recursos (Serur); Secretaria de Fiscalização de Integridade de Atos e Pagamentos de Pessoal e de Benefícios Sociais (Sefip).

Trata-se de embargos de declaração opostos pela sra. Alcione Rocha ao Acórdão 9431/2021-TCU-Primeira Câmara, que negou provimento ao pedido de reexame interposto contra o Acórdão 9331/2020-TCU-Primeira Câmara (rel. Ministro-Substituto Augusto Sherman Cavalvanti) .
2. Assevera a embargante que não foi examinado seu argumento recursal quanto à aplicação, ao caso concreto, dos arts. 23 e 24 da Lindb.
3. O presente recurso é tempestivo. O representante legal da servidora foi notificado em 4/8/2021 (pç. 47) e o recurso deu entrada, neste Tribunal, no mesmo dia.
4. De fato, houve a omissão ora apontada, motivo pelo qual recebo estes aclaratórios com fundamento no art. 34 da Lei 8.443/1992.
5. Os mencionados dispositivos estabelecem (grifos acrescidos) :
"Art. 23.  A decisão administrativa, controladora ou judicial que estabelecer interpretação ou orientação nova sobre norma de conteúdo indeterminado, impondo novo dever ou novo condicionamento de direito, deverá prever regime de transição quando indispensável para que o novo dever ou condicionamento de direito seja cumprido de modo proporcional, equânime e eficiente e sem prejuízo aos interesses gerais.     
Parágrafo único.   (VETADO) .                   (Incluído pela Lei nº 13.655, de 2018) 
Art. 24.  A revisão, nas esferas administrativa, controladora ou judicial, quanto à validade de ato, contrato, ajuste, processo ou norma administrativa cuja produção já se houver completado levará em conta as orientações gerais da época, sendo vedado que, com base em mudança posterior de orientação geral, se declarem inválidas situações plenamente constituídas.                  (Incluído pela Lei nº 13.655, de 2018)       
Parágrafo único.  Consideram-se orientações gerais as interpretações e especificações contidas em atos públicos de caráter geral ou em jurisprudência judicial ou administrativa majoritária, e ainda as adotadas por prática administrativa reiterada e de amplo conhecimento público.                 (Incluído pela Lei nº 13.655, de 2018) "
6. Ora, o que o ato administrativo editado pelo órgão jurisdicionado que concede ao servidor o direito de gozar a aposentadoria com o pagamento da vantagem "opção" é precário e, a despeito de produzir efeitos a partir da sua publicação, não dispõe do atributo da presunção de legitimidade inerente aos demais atos administrativos, já que sua legalidade, a teor do disposto no inciso III do art. 71 da CF de 1988, encontra-se sujeita à apreciação desta Corte de Contas, que atua em auxílio ao Congresso Nacional, ao qual compete exercer o controle externo de todos os atos administrativos praticados pelos demais poderes da União.
7. Tais características - precariedade e ausência de presunção de legitimidade - afastam a aplicação do regime de transição preconizado pelo recorrente com base nos arts. 23 da LINDB (Lei 13.655/2018) e 103 do Decreto-Lei 200/1967 - transformação da vantagem "opção" em parcela compensatória -, já que não havia e não há confiança digna de ser protegida em relação à preservação ou definitividade do ato administrativo então praticado, devendo a servidora beneficiada pelo ato contar sempre com a possibilidade de sua modificação até que haja o seu registro definitivo pela Corte de Contas, como de fato veio a ocorrer por meio da decisão ora recorrida.
8. Ainda mais porque a decisão tomada como paradigma, Acórdão 2076/2005-TCU-Plenário, não beneficiava a interessada. Nesse sentido, o voto que fundamentou o Acórdão 9431/2021-TCU-Primeira Câmara foi muito claro:
"14. Além disso, o Acórdão 2075/2005-TCU-Plenário não possui o alcance que se lhe pretende conferir. Com efeito, o subitem 9.3.1 precisa ser interpretado à luz da redação do item 9.3, a qual limita a aplicação dessa exegese à seguinte situação (grifos acrescidos) : 
'9.3. esclarecer que, para fins do disposto no item 8.5 da Decisão nº 844/2001-TCU-Plenário, com a redação dada por este Acórdão, deve ser observado o seguinte:  
9.3.1. é assegurada na aposentadoria a vantagem decorrente da opção, prevista no art. 2º da Lei nº 8.911/94, aos servidores que, até a data de 18 de janeiro de 1995, tenham satisfeito os pressupostos temporais estabelecidos no art. 193 da Lei 8.112/90, ainda que sem os requisitos para aposentação em qualquer modalidade'.
15. Por sua vez, o item 8.5 da Decisão 844/2001-Plenário, com a redação conferida pelo Acórdão 2076/2005-TCU-Plenário, tinha o seguinte teor:
'8.5. determinar aos órgãos e entidades da Administração Pública Federal direta, autárquica e fundacional que promovam, de imediato, sob pena de responsabilidade solidária, o reexame dos atos de aposentadoria emitidos sob orientação das Decisões nº s 481/97-TCU-Plenário e 565/1997-TCU-Plenário, para a exclusão da parcela opção, derivada  exclusivamente da vantagem 'quintos' ou 'décimos', dispensando-se a restituição dos valores recebidos de boa-fé, nos termos da Súmula 106 da Jurisprudência deste Tribunal'.
16. Ora, a vantagem decorrente do exercício de função de confiança não foi deferida à servidora com base na Decisão Administrativa 481/1987, cuja anulação se discutiu no processo que culminou no Acórdão 2076/2005-TCU-Plenário.'"
9. O acórdão embargado não impôs novo condicionamento de direito, mas apenas fez cumprir literal disposição do texto constitucional, a saber:
"Art. 40- Aos servidores titulares de cargos efetivos da União, dos Estados, do Distrito Federal e dos Municípios, incluídas suas autarquias e fundações, é assegurado regime de previdência de caráter contributivo, observados critérios que preservem o equilíbrio financeiro e atuarial e o disposto neste artigo.
§ 2º - Os proventos de aposentadoria e as pensões, por ocasião de sua concessão, não poderão exceder a remuneração do respectivo servidor, no cargo efetivo em que se deu a aposentadoria ou que serviu de referência para a concessão da pensão." (redação conferida pela EC 20/1998) .
10. Portanto, totalmente desarrazoado esperar que se crie um regime de transição para dar cumprimento a uma regra constitucional criada cerca de dezessete anos antes da aposentadoria, com vultoso prejuízo para os cofres públicos (no caso, R$ 7.398,87 mensais ou R$ 96.185,31 anuais) - é dizer, para o contribuinte brasileiro e para o conjunto de servidores que custeia o regime próprio de previdência do servidor federal - apenas porque os órgãos da administração vinham dando interpretação equivocada aos termos do Acórdão 20176/2005-TCU-Plenário.
11. Não é por demais ressaltar que, na dicção do Ministro Ayres Britto, "o que regula os proventos da inatividade é a lei (e não sua interpretação) vigente ao tempo em que o servidor preencheu os requisitos para a respectiva aposentadoria (Súmula 359/STF) . Somente a lei pode conceder vantagens a servidores públicos. Inexiste direito adquirido com fundamento em antiga e superada interpretação da lei"  (cf. MS 26.196, relator Ministro Ayres Britto, in DJe 1º/2/2011 - grifos acrescidos) .
12. Por fim, não há que se invocar o art. 24 da Lindb, pois a apreciação do TCU do ato de aposentadoria, para fins de registro, não é ato revisional. O ato de aposentadoria é ato complexo, do qual participam o órgão de origem e o Tribunal de Contas, que o aprecia para fins de registro, condição necessária para seu aperfeiçoamento.

Feitas essas considerações, VOTO por que o Tribunal de Contas da União adote a deliberação que ora submeto a este colegiado.
TCU, Sala das Sessões, em 9 de novembro de 2021.
BENJAMIN ZYMLER 
Relator